臺灣高等法院民事判決
108年度上字第1277號
上  訴  人  林意珊

訴訟代理人  李秋銘律師
被 上 訴人  林福村

訴訟代理人  林金鴻
被 上 訴人  林宏舜
上  一  人                    
訴訟代理人  王清白律師
            張又勻律師
上列當事人間請求所有權移轉登記事件，上訴人對於中華民國10
8年8月20日臺灣宜蘭地方法院107年度訴字第290號第一審判決提
起上訴，本院於110年2月9日言詞辯論終結，判決如下：
    主      文
原判決廢棄。
被上訴人林福村應將坐落宜蘭縣○○市○○段○○○地號土地所有權應
  有部分四分之一移轉登記予上訴人。
被上訴人林宏舜應將坐落宜蘭縣○○市○○段○○○地號土地、同段三
  九三地號土地所有權應有部分各四分之一移轉登記予上訴人。
第一、二審訴訟費用由被上訴人林福村負擔百分之五十二、被
  上訴人林宏舜負擔百分之四十八。
    事實及理由
一、上訴人主張：坐落宜蘭縣○○市○○段000○000○000地號土地（
    重測前分別為宜蘭縣○○市○○段00000○000○000地號土地，下
    稱391、392、393地號土地，合稱系爭土地），原為地主潘
    如柏所有，兩造父親林情海則為系爭土地之佃農，地主潘如
    柏於民國82年間有意出售系爭土地，林情海與子女即兩造及
    訴外人林金德（已歿，以下逕稱姓名）商量，最後決定由四
    名子女合資購買系爭土地，且出資比例各為4分之1。系爭土
    地面積共4666.9平方公尺即1411.73坪，買賣時地主潘如柏
    依社會習慣給予佃農林情海32%土地面積不計價之優惠，計
    價部分面積為959.98坪，每坪出售單價新臺幣（下同）1萬1
    ,000元，經林金德議價後，潘如柏同意以總價1,000萬元出
    售系爭土地，再由林金德及兩造各出資250萬元，因考慮土
    地法之限制，故將391、393地號土地借名在被上訴人林宏舜
    （以下逕稱姓名）名下，將392地號土地則借名登記在被上
    訴人林福村（以下逕稱姓名）名下迄今。系爭土地實質上既
    係林金德及兩造所合資購買，每人應有部分各為4分之1，四
    人合意將所購應有部分借名登記在被上訴人名下，伊與被上
    訴人就系爭土地成立借名登記關係（下稱系爭借名登記契約
    ），伊爰以起訴狀繕本送達作為終止系爭借名登記契約之意
    思表示通知，於借名登記關係終止後，系爭土地各4分之1應
    有部分，被上訴人即無法律上原因可繼續登記為所有權人，
    爰依民法第179條或類推適用民法第541條第2項，請求林福
    村移轉392地號土地所有權應有部分4分之1登記予上訴人；
    林宏舜移轉391、393地號土地所有權應有部分各4分之1登記
    予上訴人（原審為上訴人敗訴之判決，上訴人聲明不服，提
    起上訴）。並上訴聲明：（一）原判決廢棄。（二）林福村
    應將392地號土地所有權應有部分4分之1移轉登記予上訴人
    。（三）林宏舜應將391、393地號所有權應有部分各4分之1
    移轉登記予上訴人。
二、被上訴人部分
  ㈠林福村則以：林情海於82年時曾提及地主要出售系爭土地並
    有意購買之，當時兩造及林金德均未在場，並無林情海與四
    名子女商量後決定合資購買系爭土地乙事。又系爭土地係林
    情海購買，非作為投資之用，事後林情海要如何處理系爭土
    地，非子女所能干預，林情海事後將392地號土地登記在伊
    名下，亦係林情海本人所為決定，並無借名登記情事，若上
    訴人有任何異議，當時即應找林情海討論，而非延宕至今始
    提起本件訴訟。且原證二認證書（下稱系爭認證書）並非林
    情海吩咐代書黃宗德所為，而係林宏舜要求黃宗德書寫並拿
    走，其上「林福村」印文係林宏舜所盜蓋，系爭認證書實為
    黃宗德與林宏舜串謀所偽造。退步言，林宏舜已交付上訴人
    290萬元而買回上訴人於系爭土地之出資等語，資為抗辯。
  ㈡林宏舜則以：林情海以三七五租約向地主潘如柏承租系爭土
    地，潘如柏於82年間欲出售系爭土地，林情海有意購買，雙
    方談定其中32%佃農權利（下稱佃權）部分即1,493.4平方公
    尺不計價，其餘3,173.5平方公尺部分總價1,000萬元，嗣由
    兩造及林金德各出資250萬元購買，林情海並將林金德、林
    福村、上訴人之出資實質分配予392地號土地，另將其「以
    佃作價」之32%佃農權利與伊之出資實質分配予391、393地
    號土地，因伊為照顧當時生病之林情海，於81年間舉家遷回
    宜蘭與父母同住，林情海為此再於82年10月10日簽署授權書
    ，將佃權贈與予伊。又上訴人並未與其他手足當面討論借名
    登記乙事，也並不知悉系爭土地係如何登記，更不知道系爭
    土地中含有林情海之佃權，復從未對系爭土地有實際管理、
    使用或處分，顯然兩造間並未成立借名登記法律關係。另退
    步言，縱使林情海未將佃權贈與伊，上訴人得請求部分亦僅
    16.5%〔（系爭土地面積4,666.9㎡×32%）÷（391、393地號土
    地面積）×100%÷4〕。再退步言，兩造間有借名登記關係，母
    親林吳阿蘭因感念伊悉心照顧而贈與伊他筆土地徵收款673
    萬餘元，且因上訴人為移民巴西而欲出售其出資250萬元，
    伊乃於83年6月29日、84年5月20日各匯款50萬元、50萬元予
    上訴人配偶即訴外人蔡明寶，及於83年7月9日提領現金50萬
    元委託林金德匯款予蔡明寶，再委託林金德交付100萬元，
    另交付利息40萬元予上訴人，伊總計已給予上訴人290萬元
    ，以此將上訴人就系爭土地或就391、393地號土地之出資買
    回等語，資為抗辯。
  ㈢均答辯聲明：上訴駁回。
三、兩造不爭執事項（見本院卷第122頁）
  ㈠林情海、林吳阿蘭為林金德、上訴人、林福村、林宏舜之父
    母，兩造為兄弟姐妹關係。
  ㈡系爭土地重測前為宜蘭市○○段00000○000○000地號土地，原為
    地主潘如柏所有，並與林情海訂立三七五租約，交由林情海
    耕作，嗣地主潘如柏與林情海配偶即林吳阿蘭於82年5月21
    日簽立土地買賣契約，約定買賣價金1,000萬元，由林金德
    、上訴人、林福村、林宏舜各出資250萬元，其中392地號土
    地登記為林福村所有，391、393地號土地則登記為林宏舜所
    有。
四、茲就兩造之爭點及本院之判斷，分述如下：
  ㈠兩造間就系爭土地是否成立借名登記契約關係？若是，內容
    為何？
  ⒈按不動產借名登記契約為借名人與出名人間之債權契約，出
    名人依其與借名人間借名登記契約之約定，通常並無管理、
    使用、收益、處分借名財產之權利，此僅為出名人與借名人
    間之內部約定（最高法院109年台上字第480號判決意旨參照
    ），是基於契約自由原則，出名人與借名人仍得約定由出名
    人管理、使用、收益借名財產。次按「當事人互相表示意思
    一致者，無論其為明示或默示，契約即為成立。」，民法第
    153條第1項定有明文。又契約固須當事人互相表示意思一致
    始能成立，但所謂互相表示意思一致，並不限於當事人間直
    接為之，其由第三人為媒介而將各方互為之意思表示從中傳
    達因而獲致意思表示之一致者，仍不得謂契約並未成立（最
    高法院68年台上字第1504號判例要旨參照）。再按，「
　　私有農地所權之移轉，其承受人以能自耕者為限，並不得移
    轉為共有。但因繼承而移轉者，得為共有。違反前項規定者
    ，其所有權之移轉無效。」、「每宗耕地不得分割及移轉為
    共有。」，89年1月26日修正刪除前土地法第30條、89年1月
    26日修正前農業發展條例第30條前段分別定有明文，是依89
    年1月26日修正前之土地法、農業發展條例規定，農地之承
    受人或受讓人，以有自耕能力者為限，且不得移轉為共有。
　⒉上訴人主張因系爭土地係農地，依82年間購買時法令規定，
    僅能移轉至有自耕能力之人名下，且不得移轉為共有，而伊
    及林金德非自耕農，乃由父親林情海安排，並經兩造及林金
    德合意將392地號土地單獨移轉登記在林福村名下，391、39
    3地號土地單獨移轉登記至林宏舜名下，實際上四人之應有
    部分各為4分之1，而於兩造間成立系爭借名登記契約等語。
    被上訴人則否認兩造間就系爭土地有借名登記關係存在，林
    福村另辯稱即使上訴人有出資250萬元，亦經林宏舜交付上
    訴人290萬元而買回出資等語，林宏舜另辯稱縱使有借名登
    記關係存在，亦僅存在於392地號土地，且其已買回上訴人
    就391、393地號土地之出資等語。
　⒊上訴人提出系爭認證書「影本」（見原審卷一第88頁），以
    資證明系爭借名登記關係存在，並主張林情海於系爭土地辦
    理所有權移轉登記後，為明確兩造及林金德就系爭土地之權
    利義務，乃於82年10月12日依登記之情形，要求代書黃宗德
    草擬2份書面文件，一份為系爭認證書，另一份為「承諾書
    」，而系爭認證書僅在敘明系爭土地總面積扣除32%佃權之
    面積後，由出資四人平均，其中林金德、林福村、上訴人三
    人合併計算之面積，即與登記在人林福村名下之392地號土
    地面積相近之情，另要求林宏舜出具承諾書，表示借名登記
    在其名下之391、393地號土地包含32%佃權在內等語。林福
    村辯稱系爭認證書非林情海所指示製作，乃林宏舜與黃宗德
    共謀所偽造等語。林宏舜辯稱系爭認證書及承諾書為林情海
    就系爭土地所為之實質分配，林情海業將佃權贈與伊，上訴
    人之權利僅存在392地號土地等語。查系爭認證書記載：「
    茲林金德、林福村、林意珊等三人共同出資承買坐落宜蘭市
    ○○段000號田○.二四○七公頃，因為農業條例限制農地不可細
    分，經協商同意林福村名義承受土地產權之登記已於民國八
    十二年九月二十四日過戶登記完畢。立認證書人經協議互
    相遵守後開之約定無論任何一方不得擅自處分上開土地之所
    有權或任意供第三者使用，否則應負損害賠償責任。如有
    意再出售時須經叁人聯意出售，林福村應無條件隨即交付產
    權過戶有關書件，辦理移轉過戶登記。恐口無憑，謹立此
    書，壹式叁份，各執壹份，以供相互認證。」等語，末簽名
    欄除記載立認證書人為上訴人、林福村及林金德外，並記載
    「見證人」為林情海、林吳阿蘭，及日期為82年10月12日，
    代筆人黃宗德等語（見原審卷一第88頁），是從文義上觀之
    ，上訴人、林福村及林金德三人因當時農業發展條例等規定
    限制，就共同出資購買之392地號土地成立借名登記關係，
    又簽名欄僅蓋林福村、林情海、林吳阿蘭之印文。另兩造均
    未能提出前述「承諾書」以為憑證。合先敘明。
　⒋證人即代書黃宗德於原審具結證稱：系爭土地之買賣係伊所
    承辦，簽契約時，林金德、林情海在場，林吳阿蘭是後來才
    在契約書上蓋手印。林情海說兄弟姐妹4人出錢買系爭土地
    ，因為當時規定要自耕農身分才可以買，且不能登記為共有
    ，所以才由林情海指定登記在被上訴人二人名下，因上訴人
    、林金德的戶籍都不在宜蘭，無法取得自耕農身分，買方同
    意這樣處理。系爭認證書是伊所代筆，簽名欄其中上訴人、
    林金德、林福村之姓名是伊寫的，後面「林情海」、「林吳
    阿蘭」不是伊寫的。林情海在系爭土地移轉登記後，怕以後
    兄弟會有糾紛，所以叫伊寫一張認證書，林情海說上訴人有
    出250萬元，但系爭土地不能以1,000萬元計算，因為還有32
    %的佃權，如果以系爭土地總面積扣除32%的佃權，剩下的其
    他面積再由4個人平分，面積算來剛好上訴人、林金德、林
    福村去分392地號土地，雖然有多一點點，但是差不多的，
    反而是林宏舜得到的土地還差一點點面積。佃權部分應該是
    分給4個兄弟姊妹，林情海還有要求伊寫一份承諾書，是林
    宏舜簽的，這部分涉及到32%的佃權部分。伊應林情海要求
    ，寫完系爭認證書後，由林情海帶回去，伊只有交代系爭認
    證書要簽名，且要讓林金德、林福村、上訴人簽名，並各持
    一份保管等語（見原審卷一第76頁反面至第79頁）；及於本
    院具結證稱：系爭認證書及承諾書是同時準備的，系爭土地
    辦理登記完畢後，林情海就交代系爭土地是4個兄妹共同買
    的，因為登記上的關係，所以就特別交代說要寫系爭認證書
    ，伊記得承諾書內容是林宏舜4分之1，林宏舜登記那2筆土
    地，32%佃權就寄在林宏舜名下，並不是要給林宏舜，就此
    要林宏舜給予承諾，佃權後續如何處理林情海沒有交代，系
    爭土地是4個兄妹共有，系爭認證書不是指上訴人、林福村
    、林金德三人只能分配392地號土地，只是面積計算出來他
    們三個人分392這一筆還多一點點，但是不含佃權32%，林宏
    舜就392地號也是4分之1，當時的意思是系爭土地扣掉32%以
    後，他們4個人4分之1，當時是不得已才湊成系爭認證書的
    記載，要怎麼分他們兄弟姊妹自己去協商。系爭認證書正本
    總共有3份，1個人1份，承諾書只有1份。至於林福村所提被
    證2錄音譯文中，伊曾告訴林福村關於當時是林宏舜去找伊
    寫認證書的乙節，是因林宏舜後來也有弄一張出來等語（見
    本院卷第154至160頁）。可知兩造及林金德均聽從父親林情
    海之安排，皆同意各出資250萬元共同購買系爭土地，並包
    括林情海之32%佃權部分，且因為當時法令限制，經由林情
    海安排登記在被上訴人名下，實質上是4個兄弟姊妹所共有
    、權利各4分之1，嗣後林情海按系爭土地之面積、登記現況
    ，指示證人黃宗德書寫系爭認證書、承諾書，但不影響系爭
    土地為兩造及林金德所共有、權利各4分之1。
　⒌林宏舜雖質疑證人黃宗德於本院關於兩造及林金德就系爭土
    地之權利均各4分之1之證述，與原審證述不符，並與系爭認
    證書之文義不符，且與所證述「林情海…，怕以後兄弟會有
    糾紛，所以叫我寫一張認證書」有所矛盾，不足採信云云，
    然林宏舜亦陳稱其已買回上訴人於系爭「三筆」土地之出資
    ，並非只有391、393地號土地之出資而已（見本院卷第278
    、280頁），雖林宏舜交付予上訴人之金錢實際上並非林宏
    舜之金錢，故非屬買回上訴人之出資（詳後所述），惟至少
    堪認林宏舜主觀上亦認知上訴人之出資係存在於系爭土地上
    ，並非僅存在392地號土地。又林福村辯稱證人黃宗德關於
    系爭認證書係林情海吩咐其所寫之證詞，與被證2錄音譯文
    中證人黃宗德稱系爭認證書是林宏舜找他寫的、原證8錄音
    譯文中林宏舜稱係其找證人黃宗德所寫，前後不一，該證詞
    不可採信云云，惟觀該108年3月7日錄音譯文（見原審卷一
    第119至121頁）可知，林福村詢問「那個土地部分，我的名
    字用在中間區，阿舜的名字用在旁邊兩區，這個有另外寫什
    麼契約書嗎？」，證人黃宗德一開始並不清楚林福村在說哪
    一份「契約書」，要求傳真給他看，林福村回稱其也沒有拿
    到，林福村一直解釋林宏舜說「父親那兩筆是要給他的！我
    這筆是三人共有的！」「要賣的時候，中間那區先賣」等（
    見原審卷一第119頁反面），證人黃宗德回稱「那是我寫的
    啦」「我不太記得啦！這要看裡面怎樣寫啊！」「阿舜來的
    啦！我寫的！」「你叫他把那張紙拿出來看！」等語（見原
    審卷一第119頁反面至第120頁），可見證人黃宗德當時並不
    是很確定林福村到底在說哪一份「契約書」，且證人黃宗德
    於本院證述時已解釋因林宏舜後來也有要求其寫一張「認證
    書」或「契約書」，是證人黃宗德於被證2譯文所提「契約
    書」並非指系爭認證書，另林宏舜於原證8之107年3月16日
    錄音譯文中係陳稱「你二伯說我寫的，說我叫代書這樣寫的
    。」「你們二叔說我授權的」「…那是我叫宗德寫的…你叫他
    寫的?沒有啊，現在是你說那張是我叫宗德寫的…」等語（見
    原審卷一第209頁反面、第212頁），故是引述林福村等之陳
    述，林宏舜並多次提及系爭認證書是「阿公」（即林情海）
    授權代書寫的等語（見原審卷一第212頁），及否認其有要
    求證人黃宗德寫系爭認證書等語（見原審卷一第226頁反面
    至第227頁），故林福村以證人黃宗德之證述與被證2、原證
    8之譯文不同，前後不一，不可信云云，即非可取。再者，3
    91、392、393地號土地面積分別為1,000.05、2,407.63、1,
    259.22平方公尺，此有系爭土地之土地登記謄本可稽（見本
    院卷第593至597頁），總計4,666.9平方公尺，佃權32%為1,
    493.4平方公尺（4,666.9×32%＝1,493.4），而391、393地號
    土地面積共計2,259.27平方公尺（1,000.05＋1,259.22＝2,25
    9.27），扣除佃權32%之1,493.4平方公尺後，剩餘765.87平
    方公尺，較392地號土地面積2,407.63平方公尺之3分之1即8
    02.5433平方公尺（2,407.63÷3＝802.5433），尚少一些，核
    與證人黃宗德之證述內容相符。至於證人黃宗德於原審證稱
    「認證書上有寫，就是林金德、林福村、原告去分246地號
    土地」、「買的部分246地號土地是林金德、林福村、原告
    三人共有的」等語（見原審卷一第77、78頁均反面），系爭
    認證書是計算面積狀況，系爭土地還是兩造及林金德共有（
    見本院卷第155、160頁）。衡諸證人黃宗德與兩造間並無利
    害關係，且承辦系爭土地之買賣、登記事宜，並經林情海吩
    咐親自書寫系爭認證書、承諾書，自是最瞭解兩造、林金德
    就共同出資購買系爭土地之登記所達成之真意。因此，證人
    黃宗德前開證詞，足堪採信。
  ⒍證人即林金德之配偶林李秀琴於原審具結證稱：林情海說要
    一起籌資向地主購買系爭土地，買賣過程都是由林金德一手
    承辦，林金德說當時4人合資買系爭土地，系爭土地都是農
    地，要將系爭土地寄放在有自耕農身分的被上訴人名下，系
    爭三筆土地是4個人的地，漲價後要一起賣一起處理等，林
    金德有拿系爭認證書回來交給伊保管，至於系爭認證書之內
    容要問黃宗德比較清楚等語（見原審卷一第73至75頁），並
    提供系爭土地買賣契約正本供參（見外放證物袋）及影本（
    見原審卷一第89至93頁）、系爭認證書影本（見原審卷一第
    94頁）等供參；以及證人即上訴人之配偶蔡明寶於原審具結
    證稱：地主於82年間要賣耕地，伊岳母是佃農身分所以取得
    優先權買賣，林金德打電話給伊說地主要賣土地，家中長輩
    叫兄弟姊妹4人一起買土地，價格1,000萬元，但因太貴伊說
    沒有錢，後來是因為長輩說將來土地可以賣掉，林金德鼓勵
    伊去貸款，伊因此貸款250萬元買系爭土地，82年間沒有自
    耕農身分，不能登記為農地所有權人，伊與林金德都沒有自
    耕農身分，所以才暫時登記在被上訴人名下，當時利息很高
    ，所以買完2年後，伊就提出要賣掉，但有人說現在價格差
    要等價格好了再來賣，就一直拖到現在，伊家也有系爭認證
    書，伊與上訴人不同意系爭認證書所載分配方式，所以上訴
    人、林金德均未在系爭認證書上面蓋章，因為當初是1,000
    萬元買全部的土地，林情海也告訴伊全部的土地的價金是1,
    000萬元，並沒有要把佃權給林宏舜等語（見原審卷一第81
    至82頁）。是關於上訴人經由林金德聯繫，林金德、林情海
    再與兩造聯繫之方式，兩造與林金德因此達成合意各出資25
    0萬元共同購買系爭土地，並因當時上訴人、林金德無自耕
    農身分，而將其等出資購買之系爭土地所有權應有部分借名
    登記在被上訴人名下乙情，證人林李秀琴、蔡明寶之證述內
    容，與證人黃宗德之證述內容大致相符，自堪採信，益證兩
    造間確實有就系爭土地達成借名登記之合意。
　⒎上訴人於原審進行當事人訊問時陳稱：伊經大哥告知，父親
    林情海說地主要賣耕地，要4個小孩一起出錢一起合買，伊
    大哥又說以1,000萬元買系爭土地，每人出250萬元，並沒有
    提到佃權部分，事後也沒有說，關於佃權乙事是因本件訴訟
    才得知，因當時法令限制，伊與林金德沒有自耕農身分，所
    以才借被上訴人名字登記，剛買沒多久伊有時回宜蘭，曾在
    伊母親及大家面前說過系爭土地是4個兄弟姊妹買，大家都
    很開心，伊父親也很開心系爭土地土地可以由4個兄弟姊妹
    買，伊為此向朋友借50萬元，並以蘆洲土地貸款二胎，才有
    250萬元，當時利息很高，伊有看過系爭認證書，是在85年
    移民巴西之前，但伊並不知佃權跟土地是分開的，伊知道4
    個人是一起買系爭土地，所以伊也一直以為是1,000萬元買
    全部的地，林福村、林宏舜各登記一半每人的持分就是4分
    之1，就算是佃權跟地分開，佃權也是每人各4分之1，且是
    在登記時，就談到要以林福村、林宏舜名義登記，應該是林
    情海的意思等語（見原審卷一第271頁反面至第273頁反面、
    第275頁），亦可見上訴人是經由林金德、林情海與被上訴
    人聯繫之方式，與被上訴人就系爭土地達成成立系爭借名登
    記契約之合意。又證人蔡明寶證詞及上訴人陳述均提及其等
    為購買系爭土地4分之1應有部分，還因此對外貸款250萬元
    乙節，應堪採信，是上訴人此250萬元資金，尚需對外借貸
    並負擔高額利息，衡情係為自己取得系爭土地所有權或應有
    部分之意思而出資，殊無無故贈與被上訴人之理，由此亦可
    佐證上訴人出資購買部分僅係借用被上訴人名義登記而已，
    並無贈與林情海或被上訴人之意思。至於上訴人自承未占有
    使用收益系爭土地，亦未保管所有權狀乙節（見本院卷第34
    5、346頁），因系爭土地分別登記為被上訴人各一人所有，
    自無僅應有部分之權狀可供上訴人持有，且上訴人未住居在
    系爭土地附近，並於85年間已移民巴西，兩造間復為兄弟姐
    妹關係，故上訴人主張其同意系爭土地由被上訴人管理乙節
    ，無違社會常理，堪以採信，亦無礙於系爭借名登記契約之
    成立。
　⒏林宏舜辯稱林情海將佃權贈與伊，並將391、393地號土地實
    質分配給伊等語，為上訴人及林福村所否認。經查，兩造固
    均自承林情海在世時，家中大小事均由林情海全權處理等情
    （見原審卷一第330頁反面）。又林宏舜雖於本院進行當事
    人訊問時陳稱：關於系爭土地有簽署承諾書，後來找不到承
    諾書，承諾書有分伊的部分或其他兄弟姊妹，關於伊的部分
    是記載林情海將佃權登記給伊，要將佃權永久給伊等語（見
    本院卷第276、277頁），然其亦陳稱上訴人、林金德於83年
    間均向其主張渠等就系爭三筆土地皆有權利等語（見本院卷
    第278、280頁），而林宏舜當時亦未否認上訴人、林金德就
    系爭三筆土地之權利（詳後所述），堪認上訴人當時出資購
    買者不僅是392地號土地，而是也包括391、393地號土地在
    內，是因此林宏舜稱上訴人對391、393地號土地沒有權利云
    云，已難採信。再者，林宏舜稱林情海將佃權贈與伊乙情，
    並提出「授權書」影本（見原審卷一第152頁）及證人即林
    宏舜之配偶潘惠禎之證詞為證，然林宏舜未能提出「授權書
    」之正本，上訴人復否認其形式真正，且該「授權書」僅記
    載：林情海授權林宏舜將391、393號土地登記於林宏舜名下
    之意旨，並無隻字片語記載林情海將391、393地號土地分配
    給林宏舜或將佃權贈與林宏舜之意旨（見原審卷一第152頁
    ），而將該等土地登記在林宏舜名下之原因多端，故尚無從
    據以為林宏舜有利之認定。另證人潘惠禎於原審具結證稱：
    伊與林宏舜於75年結婚後住在臺北新莊，因公公林情海生病
    ，林宏舜於81年間辭掉工作，全家搬回宜蘭照顧公公，並開
    始學習種田，伊有聽到公公的表兄到伊家討論佃農如何處理
    ，公公問其表兄及住在家後之親戚「佃農部分如何處理？」
    ，他們說「阿舜都回來種田了，你就過戶給他。」，伊就只
    有聽到這句話，後來公公有打一通電話給黃宗德，伊當時也
    在旁邊有聽到，他們有在談土地分配，他們在談的細部內容
    時，伊就到房子後面，就沒有聽到等語（見原審卷一第322
    頁反面至第325頁），是證人潘惠禎僅聽到親戚給林情海之
    建議，至於林情海最後決定如何處理部分，證人潘惠禎並未
    聽到，故亦難據此推認林情海有將佃權贈與林宏舜。此外，
    書寫系爭認證書、承諾書之證人黃宗德已證述兩造、林金德
    就系爭土地均各有權利4分之1，僅因當時法令而借名登記在
    被上訴人名下，已如前述。因此，林宏舜前揭所辯，即非可
    取。
　⒐林福村辯稱將392地號土地登記給伊，係父親林情海之決定，
    上訴人縱有出資亦是給與林情海，上訴人與伊間並無借名登
    記之合意云云，然林福村提出其與證人黃宗德於108年3月7
    日通話錄音譯文中，林福村稱：「阿舜他！現在的心態就是
    以為那兩筆都是他的啦！我講說那是不可能的事情！」等語
    （見原審卷一第120頁反面），可見林福村並不認為林情海
    決定將系爭391、393地號土地登記在林宏舜名下，即表示林
    宏舜實質上取得該2筆土地之所有權，同理，林福村亦不因
    此實質上取得392地號土地之所有權，而上訴人與林福村就3
    92地號土地間有借名登記合意，詳如前述，是林福村前開所
    辯，亦非可取。　
　⒑綜上以觀，上訴人出資購買系爭土地各4分之1之權利，並分
    別與被上訴人就該等4分之1權利成立系爭借名登記契約乙情
    ，洵堪認定。　
  ㈡被上訴人是否業已返還上訴人之出資？
  ⒈被上訴人辯稱退步言，縱使有系爭借名登記契約存在，然林
    宏舜已給與上訴人共290萬元，以此將上訴人就系爭土地之
    出資買回云云，林宏舜另辯稱即使匯款給上訴人或蔡明寶部
    分只有150萬元，該150萬元亦足以買回上訴人於391、393地
    號土地之出資云云。上訴人稱林宏舜交付之金額僅有100多
    萬元，係母親林吳阿蘭之土地徵收款，林吳阿蘭因其要移民
    巴西而交代林宏舜所交付，並非有林宏舜買回之情事等語。
　⒉查林吳阿蘭名下「宜蘭市○○段000○000地號土地」之土地徵收
    款673萬1,282元係於83年2月7日存入林宏舜之宜蘭市農會帳
    戶乙情，有該帳戶存摺影本可稽（見本院卷第385、387頁）
    。又證人潘惠禎雖於原審具結證稱：伊婆婆有一筆土地徵收
    款，伊有聽婆婆跟伊先生說「阿舜，這些錢要給你，以後家
    裡所有的家用都要你負責。」，伊不知道林宏舜如何使用該
    徵收款，因為伊與林宏舜的錢是分開的，伊沒聽過林吳阿蘭
    要將土地徵收補償費分配給其他子女，伊聽到婆婆有這樣跟
    林宏舜說補償費是要給林宏舜，要補償他沒有拿到新莊4樓
    的房子，伊婆婆說這筆錢要做為家用等語（見原審卷一第32
    5、328頁），然證人潘惠禎證稱前述徵收款是林吳阿蘭給林
    宏舜作為家用，以後家用均由林宏舜負責，又稱係作為林宏
    舜沒拿到新莊4樓房屋之補償，前後陳述不一，已難採信有
    贈與情事，且林福村亦陳稱林吳阿蘭因領到前述徵收款而給
    與每位子女70萬元，其也有拿到70萬元等語（見原審卷一第
    136頁反面，本院卷第229頁）；及證人蔡明寶於原審具結證
    稱：「…這筆錢是道路徵收補償款，我岳母說這些錢是要分
    給子女的，1人70萬，只有原告（即上訴人）還沒有分到，
    所以被告林宏舜才會把這筆錢給我。另外，當時我出國，我
    岳母說這錢要給我出國，這筆錢根本不是被告的錢。」等語
    （見原審卷一第83頁反面），是證人潘惠禎關於林吳阿蘭無
    將土地徵收補償費分配給子女之證述，亦無可憑採，甚者，
    證人潘惠禎為林宏舜之配偶，其證述內容難免迴護林宏舜，
    因此，其關於林吳阿蘭將土地徵收補償費贈與林宏舜之證述
    ，即難採信。
　⒊林宏舜固提出其或其配偶潘惠禎於83年6月29日匯款50萬元給
    蔡明寶、84年5月20日匯款50萬元給蔡明寶及林金德於83年7
    月9日匯款50萬元給蔡明寶之匯款申請書、匯款回條（見原
    審卷一第151頁），以資證明其有交付上訴人150萬元等情，
    並於本院進行當事人訊問時陳稱：伊母親於83年間有土地徵
    收款，總共600多萬元，並跟伊說「以後要跟你住，這些錢
    給你，你存到你的戶頭裡面」，伊有從該筆徵收款中給上訴
    人之配偶蔡明寶290萬元，因上訴人全家要移民去巴西，知
    道母親要將徵收款給伊，就透過母親及直接跟伊講他們欠錢
    用，不然她不要系爭三筆土地，叫伊處理一些錢給她們，伊
    就先處理290萬元給她們，本來最開始伊不知道上訴人有拿2
    50萬元，後來因為她們要去巴西沒有錢，一直爭執說她們有
    拿錢出來買土地，及利息大概40萬元左右，所以總共是290
    萬元，伊整理出來匯款單是150萬，伊忘記其他是現金還是
    匯款，但伊記得有1筆40萬元是現金。嗣伊太太感覺壓力很
    大，受不了，當時在鬧要離婚，另兄弟姐妹間一直在爭執新
    莊房子、系爭土地、徵收款，伊就跟大哥林金德講去調解委
    員會調解母親之照顧與扶養事宜，但林金德、林福村後來沒
    依調解內容履行，隔天有另外針對財產問題調解，但是調解
    不成立，從83年到93年調解之前都是伊照顧母親的。蔡忠厚
    的100萬支票，是林金德在處理，後來跳票，蔡忠厚跟林金
    德是朋友，蔡忠厚是作鞋子的，林金德說蔡忠厚欠錢，叫伊
    調一些錢給蔡忠厚，伊當時也很猶豫，林金德說不用怕，他
    有權利在系爭三筆土地，伊才匯100萬元左右給蔡忠厚等語
    （見本院卷第277至281頁），雖林宏舜稱其借錢給林金德，
    故請林金德匯款給蔡明寶等語，惟林宏舜所提林金德出具之
    借據係87年3月2日所書立，有該借據可憑（見原審卷一第28
    9頁），而前開林金德匯款給蔡明寶之時間是83年7月9日（
    見原審卷一第151頁），二者顯然不相關，又林宏舜稱林金
    德要求其調錢100萬元，並要求其匯給蔡忠厚等語，並提出
    其83年11月14日匯款94萬6,000元（因扣除期前利息）給蔡
    忠厚之匯款回條為憑（見原審卷一第151頁），惟據林宏舜
    前開所述，此部分係其與林金德之間關係，與上訴人無關，
    且匯款時間為83年11月14日，顯非林金德因該匯款積欠林宏
    舜金錢而受林宏舜指示於83年7月9日匯款50萬元給蔡明寶，
    故上訴人稱前開匯款均與系爭土地無關乙節，即堪採信。再
    者，林宏舜稱因其與林吳阿蘭同住，並照顧林吳阿蘭，林吳
    阿蘭才將前述土地徵收補償費贈與林宏舜云云，然兩造及林
    金德於93年6月29日因林吳阿蘭之扶養事宜在宜蘭縣宜蘭市
    調解委員會達成調解，此有調解書可考（見原審卷一第319
    頁），可見林宏舜並未應允林吳阿蘭完全負擔母親之照護責
    任，即難認林吳阿蘭當時有將因前述土地徵收補償費贈與林
    宏舜之意思。且由上開林宏舜之宜蘭市農會存摺之內頁顯示
    於83年5月30日、同年6月1日各提領10萬元、同年7月13日提
    領11萬元，旁有林宏舜手寫記明：「棺木」、「家用」、「
    出殯用」（見本院卷第387頁），林宏舜並陳稱前開記載是
    其父親之棺木、出殯費用等語（見原審卷一第135頁反面）
    。是綜上情狀以觀，堪認林吳阿蘭之前述土地徵收補償款並
    非贈與林宏舜作為林宏舜私人財產使用，而係用於家用，僅
    由林宏舜代為保管。
　⒋林福村雖辯稱蔡明寶向林金德之二姨太楊麗玉借款100萬元，
    後來要移民巴西，沒錢還給楊麗玉，而蔡忠厚拿100萬元支
    票跟林金德換100萬元的現金，蔡明寶直接問林金德要用蔡
    忠厚跳票之100萬支票來償還楊麗玉，林金德為賺利息就拿
    這100萬元支票向母親換100萬的現金，林宏舜就拿母親之前
    述徵收款付給蔡忠厚，處理這100萬元的支票，所以這張100
    萬元票款最後也是從媽媽的戶頭裡面代收，等於付給蔡明寶
    100萬元云云，並提出代收票據明細表為證（見本院卷第383
    頁），然為上訴人所否認，且代收票據明細表僅能證明於84
    年2月14日有代收100萬元票據之情，顯不足以推認有林福村
    前開所辯之情，自難採信。
　⒌綜上，被上訴人所舉證據不能證明林宏舜有以個人資金交付
    予上訴人，因此，被上訴人辯稱其已返還上訴人之出資290
    萬元或150萬元不等，買回上訴人之全部或部分出資云云，
    均非可採。　
  ㈢上訴人依民法第179條或類推適用民法第541條第2項規定，請
    求林福村應將392地號土地應有部分1/4、林宏舜應將391、3
    93地號土地各應有部分1/4均移轉登記予上訴人，有無理由
    ？
　⒈按借名登記契約準用委任之規定，於借名登記關係終止或消
    滅後，借名人給付之目的即歸於消滅，出名人仍保有登記財
    產之所有權登記，自屬不當得利，應將所有權移轉登記予借
    名人，以返還其無法律上原因所受利益，俾矯正欠缺法律關
    係之財貨損益變動之狀態（最高法院99年度台上字第1422號
    判決意旨參照）。
　⒉查上訴人就系爭土地各4分之1應有部分分別與被上訴人成立
    系爭借名登記契約，詳如前述，是上訴人以起訴狀繕本送達
    為終止之意思表示，經被上訴人分別於107年6月13日、同年
    月14日收受，有送達證書可按（見原審卷一第20、21頁），
    而生終止之效力，則系爭借名登記契約既經終止，被上訴人
    登記為系爭土地各4分之1應有部分之所有權人，即無法律上
    原因受有該登記之利益，並致上訴人受有該損害，因此，上
    訴人依民法第179條規定，請求林福村應將392地號土地應有
    部分4分之1、林宏舜應將391、393地號土地各應有部分4分
    之1均移轉登記予上訴人，即有理由。另上訴人類推適用民
    法第541條第2項規定，基於重疊合併，同一聲明請求部分，
    即無庸再行審酌。
五、綜上所述，上訴人依民法第179條之規定，請求林福村應將3
    92地號土地所有權應有部分4分之1移轉登記予上訴人；及林
    宏舜應將391、393地號所有權應有部分各4分之1移轉登記予
    上訴人，均屬正當，應予准許。從而原審為上訴人敗訴之判
    決，尚有未洽，上訴論旨指摘原判決不當，求予廢棄改判，
    為有理由，爰由本院廢棄改判如主文第二、三項所示。
六、本件事證已臻明確，兩造其餘之攻擊或防禦方法及所用之證
    據，經本院斟酌後，認為均不足以影響本判決之結果，爰不
    逐一論列，附此敘明。
七、據上論結，本件上訴為有理由，爰判決如主文。
中　　華　　民　　國　　110 　年　　3 　　月　　3 　　日
                  民事第十七庭  
                        審判長法  官   黃雯惠
                              法  官   林佑珊
                              法  官   賴秀蘭
正本係照原本作成。
如不服本判決，應於收受送達後20日內向本院提出上訴書狀，其
未表明上訴理由者，應於提出上訴後20日內向本院補提理由書狀
（均須按他造當事人之人數附繕本）上訴時應提出委任律師或具
有律師資格之人之委任狀；委任有律師資格者，另應附具律師資
格證書及釋明委任人與受任人有民事訴訟法第466 條之1第1項但
書或第2項所定關係之釋明文書影本。如委任律師提起上訴者，
應一併繳納上訴審裁判費。
中　　華　　民　　國　　110 　年　　3 　　月　　8 　　日

　　　　　　　　　　　　　　  書記官   林淑貞